臺灣基隆地方法院民事判決
109年度訴字第647號
原      告  林䜢圳  
            林承鴻  
共      同
訴訟代理人  辛佩羿律師    
                      送達址：台北市莒光○○000000○                                   ○○
被      告  周進賢即克萊咖啡屋


上列當事人間請求返還房屋等事件，本院於民國110年1月19日言
詞辯論終結，判決如下：
    主  文
被告應將門牌號碼基隆市○○區○○路00號1樓房屋(下稱系爭房屋)
騰空遷讓返還原告，並應將其「克萊咖啡屋」登記之營業地址自
上開房屋遷出。
被告應自109年11月1日起至返還上開房屋之日止，按月給付原告
林承鴻新臺幣（下同）7,500元。
被告應自109年11月1日起至返還上開房屋之日止，按月給付原告
林䜢圳1萬5,000元。
原告其餘之訴駁回。
訴訟費用2萬1,820元由被告負擔。
本判決第一項，於原告以60萬元為被告供擔保後，得為假執行。
本判決第二、三項就已到期之金額，於原告以到期金額1/3金額
分別為被告供擔保後，得為假執行。
原告其餘假執行之聲請駁回。
    事實及理由
一、原告起訴主張：系爭房屋係原告2人所分別共有，應有部分
    各1/2。被告於109年7月15日與原告林䜢圳簽訂房屋租賃契約
    書(下稱系爭租賃契約)，由被告向原告林䜢圳承租系爭房屋
    ，租賃期間自108年8月1日起至109年10月31日止，約定每月
    租金為1萬5,000元，被告並給付原告林䜢圳6萬3,000元之押
    金，雙方並約定租期屆滿時，承租人應即將房屋返還出租人
    並遷出戶籍地或其登記。承租人未依約定返還房屋時，出租
    人得向承租人請求未返還房屋期間之相當月租金額外，並得
    請求相當月租金額一倍（未足一個月者，以日租金折算）之
    違約金至返還為止。另約定系爭房屋合約到期不再續租。嗣
    系爭租賃契約業已於109年10月31日因租期屆滿而消滅，被
    告繼續占有系爭房屋，已屬無權占有，且無法律上之原因，
    而取得相當於租金之不當利得，原告2人自得本於民法第767
    條所有物返還請求權、民法第179條不當得利請求權之規定
    ，原告林䜢圳另得本於租賃契約之規定提起本件訴訟等語，
    故請求法院判決：⑴被告周進賢即克萊咖啡屋應將門牌號碼
    基隆市○○區○○路00號1樓房屋騰空遷讓返還原告。⑵被告應自
    109年11月1日起至返還上開房屋之日止，按月給付原告相當
    租金之不當得利1萬5,000元。⑶被告應將其登記之營業所在
    地自上開房屋遷出。⑷被告應自109年11月1日起至返還上開
    房屋之日止，按日給付原告林䜢圳500元。⑸願供擔，請准宣
    告假執行。（詳本院卷第79、80頁）
二、被告抗辯：對原告主張之上開事實沒有意見，原告林䜢圳有
    在109年10月31日傳簡訊請被告將1樓清空，並約於11月1日
    點交房屋，當時被告還在找房子，還沒有搬，原告林䜢圳也
    沒有來，也沒有將押金還給被告，被告便於109年11月2日上
    午8時45分左右以無摺存款匯款1萬5,000元予原告林䜢圳，原
    告林䜢圳有傳簡訊「最後通知，再不搬離清空後續衍生的問
    題，請你們要負責承擔後果」「合約已經到期，請你馬上搬
    走。…你們無權利使用。你們一搬出去，點交沒有問題，押
    金會扣掉水電費，退還給你們。」予被告，嗣被告於109年1
    1月30日要匯12月份租金時，原告林䜢圳拒絕收取。被告有要
    返還系爭房屋，但要給被告3個月搬遷期等語，故請求法院
    判決：原告之訴駁回。
三、本院的判斷：
　㈠根據本院核對土地建物查詢資料建物標示部及原告林承鴻提
    出的建物所有權狀，可以確認原告主張系爭房屋為原告2人
    所分別共有，應有部分各1/2的事實，可以相信。另原告主
    張被告於109年7月15日與原告林䜢訓簽訂系爭租賃契約，由
    被告向原告林䜢圳承租系爭房屋，租賃期間自108年8月1日起
    至109年10月31日止之事實，亦據原告林䜢圳提出系爭租賃契
    約書為證，且被告所不爭執，亦可相信。
　㈡按所有人對於無權占有或侵奪其所有物者，得請求返還之；
    對於妨害其所有權者，得請求除去之；有妨害其所有權之虞
    者，得請求防止之，民法第767條第1項定有明文。以無權占
    有為原因，請求返還所有物之訴，被告對原告就其物有所有
    權存在之事實無爭執，而僅以非無權占有為抗辯者，原告於
    被告無權占有之事實，無舉證責任。被告應就其取得占有，
    係有正當權源之事實證明之，如不能證明，則應認原告之請
    求為有理由(最高法院72年度台上字第1552號判決意旨參照)
    。又租賃關係於期限屆滿時消滅，民法第450條第1項定有明
    文。而定期租賃契約期滿後之得變為不定期租賃者，在出租
    人方面係以有無即表示反對之意思為條件，而非以有無收取
    使用收益之代價為條件。本件除被告自認於系爭租賃契約最
    末與出租人林䜢圳有特別約定註明「合約到期於109年10月31
    日，出租人不再續約」外，酌以被告於110年1月19日言詞辯
    論期日當庭提出與原告林䜢圳間之簡訊，於租期屆滿前之簡
    訊內容「…另外提醒您一下，我們只承租到2020/10/31哦。
    到時候再麻煩您把一樓清空給我們哦」「…另外提醒您一下
    ，我們只承租到2020/10/31哦。到時候再麻煩您於2020/11/
    1下午13:00點交時把一樓清空給我們哦」「…因為您當初有
    設立公司在此地址，請您在2020/10/31前遷離」等語，系爭
    房屋租期屆滿前，原告即出租人林䜢圳已多次表示期滿後不
    再續租；租期屆滿後之簡訊內容「周先生，你的租約已經到
    期，請你馬上搬走，不要再匯租金過來了，搬走點交沒問題
    後，我們會把押金退給你」「…合約到期了，而且我已經在
    合約上註記我們不再跟你續約，…」，原告林䜢圳
　　亦多次對被告繼續使用系爭房屋為反對之表示，縱被告於租
    期屆滿後之109年11月2日有逕行將1萬5,000元款項以無摺存
    款方式匯予原告林䜢圳之情形，亦不發生不定期限繼續契約
    之問題。原告既為系爭房屋之所有權人，而被告於租期屆滿
    後繼續占有使用系爭房屋，又無法證明有何合法權源，自亦
    無權將所經營之克萊咖啡屋營業地址設於系爭房屋，被告將
    營業地址登記於系爭房屋，對於系爭房屋所有權之圓滿行使
    ，自亦有所妨害。因此，原告依民法第767條規定，請求被
    告應將系爭房屋遷讓返還予原告及應將克萊咖啡屋登記之營
    業地址自系爭房屋遷出，符合法律規，應予准許。
　㈢次按無法律上之原因而受利益，致他人受損害者，應返還其
    利益；雖有法律上之原因，而其後已不存在者，亦同，民法
    第179條定有明文。而無權占有他人之建物，可能獲得相當
    於租金之利益亦為社會上通常之觀念，最高法院61年台上字
    第1695號著有判決。系爭房屋為原告所分別共有，應有部分
    各1/2，被告自109年11月1日起已因租賃契約屆滿而無占有
    使用系爭房屋之正當權源，而屬無權占有系爭房屋，則其獲
    有相當於租金之不當得利，並致原告受有損害，堪可認定，
    原告2人自得各本於民法第179條規定，請求被告自系爭房屋
    租賃契約租期屆滿之翌日即109年11月1日起至返還系爭房屋
    之日止，按月給付相當於租金之不當利得7,500元。
　㈣再按約定之違約金額過高者，法院得減至相當之數額，民法
    第252條定有明文。惟違約金是否相當，應依一般客觀事實
    、社會經濟狀況及當事人所受損害情形，以為衡量之標準，
    若所約定之額數，與實際損害顯相懸殊者，法院自得酌予核
    減，並不因懲罰性違約金或賠償額預定性違約金而異(最高
    法院82年度台上字第2529號判決意旨參照)。系爭租賃契約
    第13條第3項固約定「承租人未依約定返還房屋時，出租得
    向承租人請求未返還房屋期間之相當月租金額外，並得請求
    相當月租金額一倍（未足一個月者，以日租金折算）之違約
    金至返還為止。」，然本院斟酌原告林䜢圳已得依據不當得
    利請求被告給付相當於租金之損害，則其經濟上之損失已獲
    得大部分填補，因此違約金之目的僅在促請被告儘速遷讓返
    還系爭房屋，從而，本院認每月增加上揭相當於租金不當得
    利金額15,000元之50%即7,500元，即已達到違約金之目的，
    故原告林䜢圳本於系爭租賃契約第13條第3項約定，請求被告
    自系爭房屋租賃契約終止之翌日即109年11月1日起至遷讓返
    還系爭房屋之日止，按月給付違約金7,500元，尚屬相當，
    逾此部分之請求則屬過高，應予駁回。
五、綜上所述，原告依據所有物返還請求權、不當得利之法律系
    關，原告林䜢圳另依據系爭房屋租賃契約之規定，請求判令
    如主文第1至3項所示，均有理由，應予准許。原告林䜢圳逾
    此範圍之請求(即違約金每月超過7,500元部分)，則無理由
    ，應予駁回。
六、本件原告陳明願供擔保請准宣告假執行，就原告勝訴部分，
    經核尚無不合，爰酌定相當之擔保金准許之。至原告其餘假
    執行之聲請，因訴之駁回而失所依附，併予駁回。
七、訴訟費用即第一審裁判費2萬1,820元由被告負擔。
八、本件訴訟的事實已經非常明確，雙方提出其他的攻擊或防禦
    方法，都已經法院詳細斟酌，經認定不會影響本件判決的結
    果，所以不再一一論述。
九、結論，本件原告林承源之訴為有理由，原告林䜢圳之訴為一
    部有理由，一部無理由，依民事訴訟法第79條、第85條第1
    項、第87條第1項、第390條第2項，判決如主文。
中　　華　　民　　國　　110 　年　　2 　　月　　2 　　日
                  民事庭法　官　林淑鳳
以上正本係照原本作成
如對本判決上訴，須於判決送達後20日內向本院提出上訴狀。如
委任律師提起上訴者，應一併繳納上訴審裁判費。
中　　華　　民　　國　　110 　年　　2 　　月　　2　　 日
                        書記官　陳櫻姿